臺灣高等法院民事判決
109年度上易字第590號
上  訴  人  華佳慧  

訴訟代理人  蘇奕全律師
複  代理人  陳孝賢律師
被  上訴人  高怡珊  

訴訟代理人  李紹平  
上列當事人間請求給付工程款事件，上訴人對於民國109年2月21
日臺灣宜蘭地方法院108年度建字第18號第一審判決提起上訴，
本院於民國110年1月5日言詞辯論終結，判決如下：
    主      文
上訴駁回。
第二審訴訟費用由上訴人負擔。
    事實及理由
壹、程序方面
    上訴人原審主張請求權基礎為被上訴人與訴外人富泉營造有
    限公司（下稱富泉公司）於民國106年4月12日簽署之勞務費
    用給付承諾書（下稱系爭承諾書）、居間契約、不當得利（
    見原審卷第58頁），業已撤回系爭承諾書、居間契約（見本
    院卷第159頁）。
貳、實體方面
一、上訴人主張：被上訴人居間仲介富泉公司承攬訴外人億嘉上
    建設股份有限公司（下稱億嘉上公司）之臺北市大同段文昌
    路敦煌路工程案（下稱系爭工程案），傭金約定為新臺幣（
    下同）179萬8,000元（下稱居間報酬），分三期給付，即第
    1期起承變更完成、第2期擋土支撐完成、第3期開挖後大底R
    C完成之停止條件成就時給付。詎系爭承諾書僅第1期之停止
    條件成就，其餘2期停止條件均未成就，被上訴人卻已受領
    全部報酬，第二、三期款為無法律上原因而受有利益，致富
    泉公司受有107萬8,800元（下稱系爭債權）之損害。而富泉
    公司已於108年6月15日將系爭債權讓與伊。爰依民法第179
    條規定，請求被上訴人給付107萬8,800元，及自支付命令繕
    本送達翌日起至清償日止，按週年利率百分之5計算之利息
    。
二、被上訴人則以：伊已完成系爭承諾書約定之居間仲介工作，
    富泉公司依系爭承諾書、民法第565條、第568條第1項規定
    應給付總承攬價金3%之勞務費用，系爭承諾書分三期付款條
    件僅是為減輕富泉公司負擔之分期給付方式，非附停止條件
    ；富泉公司已於106年6月28日依約給付居間報酬，依民法第
    572條規定，上訴人不得請求返還等語置辯。
三、原審就上訴人之請求，判決上訴人敗訴，上訴人不服提起上
    訴，並聲明：㈠原判決廢棄；㈡被上訴人應給付上訴人107萬8
    ,800元及自支付命令繕本送達翌日起至清償日止，按週年利
    率百分之5計算之利息。被上訴人答辯聲明：上訴駁回。
四、兩造不爭執事項（見本院卷第53頁）：
  ㈠富泉公司與上訴人於106年4月12日簽署系爭承諾書，約定就
    居間仲介系爭工程案整合勞務費用為179萬8,000元。
　㈡富泉公司於106年6月28日前因被上訴人介紹，而與億嘉上公
    司成立系爭工程之承攬契約（下稱系爭承攬契約）。
  ㈢被上訴人於106年6月28日簽署費用請款單，由富泉公司給付1
    61萬8,200元。  
  ㈣富泉公司於108年6月15日與上訴人簽立債權讓與書，將富泉
    公司對被上訴人數額為161萬8,200元之債權讓與上訴人，並
    以108年11月19日民事陳報狀送達被上訴人作為債權讓與之
    通知。
五、本院之判斷
　　兩造均同意簡化本件爭點為：上訴人主張依民法第179條規
    定，請求被上訴人給付107萬8,800元本息，是否有據？（見
    本院卷第110頁)茲分述如下：
　㈠按稱居間者，謂當事人約定，一方為他方報告訂約之機會或
    為訂約之媒介，他方給付報酬之契約；附停止條件之法律行
    為，於條件成就時，發生效力，民法第565條、第99條第1項
    分別定有明文。又民法所謂條件，係當事人以將來客觀上不
    確定事實之成就或不成就，決定法律行為效力之發生或消滅
    之一種附款（最高法院108年度台上字第1940號民事判決意
    旨參照)。查：
　⒈系爭承諾書內容略為「茲為北市大同段文昌路敦煌路工程案
    ，乙方（即富泉公司，承諾書誤載為被上訴人）今承諾於本
    興建集合式住宅委建工程由甲方（即被上訴人，承諾書誤載
    為上訴人）介紹委建案給予乙方承攬成功，於正式合約簽立
    完成後、銀行履約信託手續、建造申請完成核准後，願支付
    整合勞務費用，以總承攬價金額（伍仟玖佰玖拾陸萬元整）
    之3%，計新臺幣壹佰柒拾玖萬捌仟元整…」（見本院卷第73
    頁），是由前揭約定內容可知，係由被上訴人將系爭工程案
    介紹予富泉公司承攬成功，於「正式合約簽立完成後、銀行
    履約信託手續、建造申請完成核准後」，由富泉公司給付報
    酬，兩造亦不爭執富泉公司與被上訴人間就系爭工程案成立
    居間契約（見本院卷第159頁），揆諸前揭說明，兩造係約
    定以「系爭工程承攬成功，正式合約簽立完成後、銀行履約
    信託手續、建造申請完成核准」之停止條件成就時，始發生
    富泉公司給付系爭承諾書約定之整合勞務費用即居間報酬予
    上訴人之義務。
　⒉富泉公司於106年6月28日前因被上訴人介紹與億嘉上公司成
    立系爭承攬契約（見不爭執事項㈡）。
　⒊系爭承諾書約定之「正式合約簽立完成後、銀行履約信託手
    續、建造申請完成核准」均已完成，有本院公務電話紀錄可
    佐（見本院卷第87頁)，且為兩造所不爭執（見本院卷第113
    頁）。
　⒋承上，被上訴人既已依約居間仲介富泉公司與億嘉上公司簽
    署系爭承攬契約，且系爭承諾書約定之停止條件即「正式合
    約簽立完成後、銀行履約信託手續、建造申請完成核准」已
    成就，富泉公司即應依約給付系爭居間報酬予被上訴人。
　㈡次按解釋契約，固須探求當事人立約時之真意，不能拘泥於
    契約之文字，但契約文字業已表示當事人真意，無須別事探
    求者，即不得反捨契約文字而更為曲解；又倘當事人就已生
    法律效力之既存債務，約定於預期某事實發生時履行，則為
    清償期之約定，而非條件（最高法院108年度上字第2164號
    民事判決、108年度台上字第1940號民事判決意旨參照）。
    查：
  ⒈系爭承諾書約定富泉公司於「正式合約簽立完成後、銀行履
    約信託手續、建造申請完成核准」後，給付被上訴人整合勞
    務費用即居間報酬179萬8,000元，為附停止條件之法律行為
    ，且前揭停止條件亦已成就，已認定如前，則系爭承諾書之
    居間報酬即為既存之債務。
　⒉系爭承諾書約定之支付明細「支付明細如下：工程名稱：北
    市大同段文昌路敦煌路工程案。佣金總金額：新臺幣壹佰柒
    拾玖萬捌仟元整（含稅）。付款條件：待簽約完成排定分流
    表後再行研議付款期數。一、第1期付款：起承變更完成。
    二、第2期付款：擋土支撐完成。三、第3期付款：開挖後大
    底RC完成」（見本院卷第73頁），前揭文字固記載為付款條
    件（下稱系爭給付條件），然依前述被上訴人居間報酬給付
    之停止條件即「富泉公司與億嘉上公司正式合約簽立完成後
    、銀行履約信託手續、建造申請完成核准」已成就，富泉公
    司依約有給付居間報酬之義務，則以該既存之居間報酬債務
    ，約定「一、第1期付款：起承變更完成。二、第2期付款：
    擋土支撐完成。三、第3期付款：開挖後大底RC完成」等語
    ，乃預期事實發生後，由富泉公司為給付之履行，揆諸前揭
    說明，系爭給付條件核屬清償期之約定，上訴人抗辯系爭給
    付條件為附停止條件之法律行為，尚無可採。
　⒊證人即曾任富泉公司執行董事林永慶於本院審理時證稱：伊
    有參與系爭承諾書簽署過程，系爭承諾書是伊擬的，當初訴
    外人黃美惠引薦富泉公司承作億嘉上公司工程，承做方式就
    是要先借1500萬元予億嘉上公司，富泉公司與億嘉上簽約完
    成後，就依業界規矩通知被上訴人來簽約給付傭金3%報酬，
    系爭承諾書是我們公司制式合約，正式合約簽立完成後、銀
    行履約信託手續、建造申請完成核准是承諾付款，後面之付
    款條件才是承諾付款期程，是因為被上訴人有困難才先給付
    報酬，被上訴人有承諾如果訴外人羅茂昌有任何問題，要退
    款給伊，但沒有書面證據等語（見本院卷第257-258頁），
    是證人林永慶已證稱正式合約簽立完成後、銀行履約信託手
    續、建造申請完成核准之約定是「承諾付款」，系爭承諾書
    記載之付款條件僅係「付款期程之約定」，益徵系爭給付條
    件為系爭承諾書居間報酬之清償期約定，而非附停止條件之
    給付。
　㈢另按約定之報酬，較居間人所任勞務之價值，為數過鉅失其
    公平者，法院得因報酬給付義務人之請求酌減之。但報酬已
    給付者，不得請求返還。民法第572條定有明文；又茍當事
    人非以法律行為效力之發生繫於將來不確定之事實，而僅以
    其履行繫於不確定之事實之到來者，則非條件，應解釋為於
    其事實之到來時，為權利行使期限之屆至。在此情形，若該
    事實之到來確定不發生，應認其期限已屆至（最高法院108
    年度台上字第1260號民事判決意旨參照）。查，參以億嘉上
    公司函覆系爭工程有打基樁尚未開挖等語（見本院卷第97頁
    ），及電聯億嘉上公司法定代理人羅茂昌陳稱「富泉公司為
    系爭工程承攬人，已完成簽約、銀行履約信託手續，並變更
    起造人為富泉公司，工程進度至地基開挖完成，但因後面富
    泉公司下去施作，有一家向富泉公司借牌之新鉅發公司於一
    個月後跳票，而沒有完成」（見本院卷第87-88頁），是縱
    使富泉公司未完成系爭承諾書之清償期約定，且因該事實之
    到來確定不發生，依前揭說明，亦應認期限已屆至，上訴人
    自應依系爭承諾書給付整合勞務費用予被上訴人。至證人林
    永慶證稱被上訴人同意於系爭工程未履行時退還前揭酬勞等
    語（見本院卷第258頁)，除證人林永慶前揭證詞外，未據上
    訴人舉證以實其說，況依民法第572條但書之規定，富泉公
    司既已給付居間報酬，除富泉公司與被上訴人另行約定得請
    求返還外，依法不得請求返還。
　㈣從而，被上訴人係依系爭承諾書受領居間報酬，非無法律上
    之原因而受有利益，是上訴人依民法第179條規定，請求被
    上訴人返還107萬8,800元本息，洵屬無據。
六、綜上所述，上訴人依民法第179條之規定，請求被上訴人應
    給付107萬8,800元，及自支付命令繕本送達之翌日起至清償
    日止，按週年利率百分之5計算之利息，於法無據，不應准
    許。原審所為上訴人敗訴之判決，並無不合。上訴論旨指摘
    原判決不當，求予廢棄改判，為無理由，應駁回其上訴。
七、本件事證已臻明確，兩造其餘之攻擊或防禦方法及所用之證
    據，經本院斟酌後，認為均不足以影響本判決之結果，爰不
    逐一論列，附此敘明。
八、據上論結，本件上訴為無理由，依民事訴訟法第449條第1項
    、第78條，判決如主文。
中　　華　　民　　國　　110 　年　　1 　　月　　19　　日
                  民事第二十庭  
                      審判長法　官  周祖民
　　　　　　　　　　　  　  法　官  馬傲霜
　　　　　　　　　　　  　  法　官  林玉蕙
正本係照原本作成。
不得上訴。
中　　華　　民　　國　　110 　年　　1 　　月　　19　　日

                            書記官  鄭淑昀